【裁判字號】    96,重勞訴,5
【裁判日期】    970328
【裁判案由】    給付退休金差額
【裁判全文】
臺灣士林地方法院民事判決             96年度重勞訴字第5號
原      告  甲○○
            丙○○
上二人共同
訴訟代理人  林美倫律師
            陳勵新律師
            張衛航律師
被      告  台灣國際標準電子股份有限公司
法定代理人  乙○
訴訟代理人  陳峰富律師
            張簡勵如律師
            李金樺律師
上列當事人間給付退休金差額事件，本院於民國97年3 月11日言
詞辯論終結，判決如下：
    主  文
被告應給付原告甲○○新臺幣佰貳拾萬零伍拾伍元，及自民
國九十六年十月三十日起至清償日止，按週年利率百分之五計算
之利息。
被告應給付原告丙○○新臺幣佰零壹萬陸仟伍佰柒拾伍元，及
自民國九十六年十月三十日起至清償日止，按週年利率百分之五
計算之利息。
訴訟費用新臺幣陸萬貳仟捌佰柒拾伍元由被告負擔。
本判決於原告甲○○、丙○○分別以新臺幣壹佰零捌萬元、新臺
幣壹佰零壹萬元為被告供擔保後，得假執行。但被告如分別以新
臺幣佰貳拾萬零伍拾伍元、新臺幣佰零壹萬陸仟伍佰柒拾
伍元，為原告甲○○、丙○○預供擔保或提存，得免為假執行。
    事  實  及  理  由
一、原告起訴主張：
  (一)原告甲○○（下稱甲○○）自民國65年12月23日起、原告丙
    ○○（下稱丙○○，與甲○○則合稱原告）自66年1 月24日
    起，任職於被告公司，均於96年4 月30日退休離職，離職時
    之職稱分別為財務處資深經理、財務處會計經理。原告自任
    職於被告公司之時起，每年年薪均以14個月之月薪計算，即
    當年度12個月之本薪，加上被告以當年度「年中獎金」及「
    年終獎金」名義支付之2 個月本薪。另依被告之內部規定，
    若公司整體營業、員工個人及團隊目標達成率超過一定比率
    ，被告將於每年2 、3 月間發給若干金額之「激勵金」（
    Incentive） ，以94年度及95年度為例，被告均於3 月間發
    出通知將給付原告若干金額「激勵金」之通知書，隨即依通
    知書內容，以「績效獎金」名義，連同3 月份薪資匯入原告
    之薪資帳戶。上開「年中獎金」及「年終獎金」顯為原告提
    供勞務給付所得之對價，且有三十年如一日之經常性，於計
    算原告之退休金時，自應納入平均工資，而不因被告以「獎
    金」名目給予而不計為平均工資；另績效獎金如係以勞工工
    作達成預定目標而發放者，具有因工作而獲得報酬之性質，
    亦應於計算退休金時，納入平均工資計算。
  (二)詎被告於96年4 月間核算原告之退休金時，僅依原告於95年
    11月至96年4 月之薪資（含本薪、午餐津貼、交通津貼）計
    算平均工資，即甲○○、丙○○分別為新臺幣（下同）14萬
    1,367 元、13萬2,364 元，而未將該段時間內發放之年終獎
    金（1 個月本薪）（下稱系爭年終獎金）及績效獎金（下稱
    系爭績效獎金）併入計算，並據此核定甲○○、丙○○分別
    應領退休金636 萬1,515 元（稅後實領631 萬7,985 元）、
    595 萬6,380 元（稅後實領592 萬5,004 元）。惟甲○○、
    丙○○於退休基準日前6 個月內之工資所得分別應為127 萬
    8,876 元、119 萬6,396 元，據此計算平均工資分別為21萬
    3,146 元、19萬9,399 元，乘以45個基數後，甲○○、丙○
    ○應領之退休金分別為959 萬1,570 元、897 萬2,955 元（
    計算式詳附表一）。扣除被告已分別給付原告之退休金後，
    被告尚應給付甲○○、丙○○之退休金差額分別為323 萬零
    55元、301 萬6,575 元（計算式詳附表二）。
  (三)爰依兩造勞動契約及勞動基準法第55條之規定，請求被告給
    付退休金差額，並聲明請求判決：
    1.被告應給付甲○○323 萬零55元，及自起訴狀繕本送達翌
      日起至清償日止，按週年利率5%計算之利息。
    2.被告應給付丙○○301 萬6,575 元，及自起訴狀繕本送達
      翌日起至清償日止，按週年利率5%計算之利息。
    3.原告願供擔保，請准宣告假執行。
二、被告則辯稱：
  (一)系爭年終獎金，並非勞動基準法第2 條第3 款所稱之工資：
    1.年中（終）獎金（久任獎金），依勞動基準法施行細則第
      10條之文義觀之，並非勞動基準法第2 條第3 款所指之「
      其他任何名義之經常性給與」，與工資之定義不符。
    2.被告於65年、66年予原告之offering letter （下稱系爭
      任職條件）中關於年終獎金計算之方法為：「本公司目前
      標準年度獎金計劃將提供於發放前六個月持續任職本公司
      者，每年兩個月本薪之獎金，每半年發放，按比例計算」
      ，是以被告給付之年中（終）獎金，性質上實為久任獎金
      ，以當年度發放前六個月是否持續任職決定是否發放，且
      每半年重新計算，不因年資之多少而有差別，故非員工勞
      務之對價，而係鼓勵員工繼續任職所為恩惠性、勉勵性的
      給與。
  (二)系爭績效獎金非勞動基準法第2 條第3 款所稱之工資：
    1.績效獎金，依勞動基準法施行細則第10條之文義觀之，並
      非勞動基準法第2 條第3 款所指之「其他任何名義之經常
      性給與」，與工資之定義不符。
    2.系爭績效獎金，依「非業務人員獎勵計劃」，其金額之計
      算方法是以綜合達成「公司營運目標」與「個人目標」為
      標準，亦即以公司達成營運目標為前提，若此前提達成，
      而各員工該年度亦達成個人目標，始有績效獎金之發放，
      若公司當年度未達成營運目標，無論個人目標是否達成，
      均不發放績效獎金（例如92年即因被告公司營運目標未達
      成，故原告均未取得績效獎金）；至93年至95年間雖因達
      成公司營運目標而給予原告績效獎金，惟獎金金額每年均
      不相同，故系爭績效獎金顯非經常性之給付，數額亦不固
      定，並不符合工資之要件。
    3.原告均屬於「非業務人員」，而被告公司營運目標之達成
      係以「訂單」、「營收」、「營業費用」為指標，故公司
      營運目標是否達成，與原告之工作內容並無關係，惟原告
      仍能因公司營運目標之達成而獲得獎金，更可證明系爭績
      效獎金確為恩惠性之給付；另員工個人目標之衡量係主管
      依個人當年度表現是否達成設定之目標所進行之評比，亦
      不符合「因工作而獲得報酬之勞務對價性」。
 (三)並聲明請求判決：
   1.原告之訴及其假執行之聲請均駁回。
   2.如受不利之判決，願供擔保請准宣告免為假執行。
三、兩造不爭執之事實：
  (一)甲○○自65年12月23日起、丙○○自66年1 月24日起，任職
    於被告公司，均於96年4 月30日退休離職，離職時之職稱分
    別為財務處資深經理、財務處會計經理，依其等年資所計算
    之退休金基數均為45。此有離職證明書附卷足憑（本院卷第
    43 頁 、第44頁）。
  (二)甲○○於離職前6 月（95年11月至96年4 月）自被告受領之
    金錢共計127 萬8,876 元，有薪資明細表、激勵金通知附卷
    可稽（本院卷第45頁至第47頁背面、第52頁至第53頁、第59
    頁至第60頁背面）明細如下：
    1.每月薪資14萬1,367 元（含本薪138,567 元、午餐津貼1,
      800 元、交通津貼1,000 元），共6 月
    2.相當於1 個月本薪之年終獎金13萬8,567 元（96年1 月給
      付）
    3.績效獎金29萬2,107元（96年3月發放）
    4.95年11月至96年4月總所得：127萬8,876元
    *141,367 x 6+138,567+292,107=1,278,876
  (三)丙○○於離職前6 月（95年11月至96年4 月）自被告受領之
    金錢共計119 萬6,396 元，有薪資明細表、激勵金通知附卷
    可稽（本院卷第48頁至第51頁背面、第54頁至第55頁、第56
    頁至第58頁、第63頁至第65頁）明細如下：
    1.每月薪資13萬2,364 元（含本薪129,564 元、午餐津貼1,
      800 元、交通津貼1,000 元），共6 月
    2.相當於1 個月本薪之年終獎金12萬9,564 元（96年1 月給
      付）
    3.績效獎金27萬2,648 元（96年3 月發放）
    4.95年11月至96年4月總所得：119萬6,396元
    *132,364 x 6+129,564+272,648=1,196,396
  (四)被告核定甲○○、丙○○分別應領退休金636 萬1,515 元（
    稅後實領631 萬7,985 元）、595 萬6,380 元（稅後實領59
    2 萬5,004 元），並經領訖。有退休金計算一覽表、勞工退
    休金給付通知書等件存卷可參（本院卷第62頁、第66頁至第
    68頁）。
  (五)被告與原告於65年、66年成立之系爭任職條件，約定：「o-
    ur company presently has a standard annual bonus po-
    licy of 2 month base salary paid semi-annually for
    continuous service with the company during the prec-
    eding six months on a prorate basis 」（本公司目前標
    準年度獎金計畫將提供於發放前6 個月持續任職本公司者，
    每年兩個月本薪之獎金，每半年發放，按比例計算）。有系
    爭任職條件及中譯本附卷可佐（本院卷第88頁至第91頁）。
  (六)原告任職以來，於每年1 月、7 月均領取相當於1 個月本薪
    之年終或年中獎金。
  (七)原告依非業務人員獎勵計畫，自91年起至95年間，於每年3
    月間取得績效獎金，惟每年金額不相同。92年度因被告未達
    成公司營運目標，故未發給績效獎金予原告等員工。此有非
    業務人員獎勵計畫存卷可證（本院卷第111 頁至第138 頁）
    。
四、本件經兩造協議並簡化之爭點為（本院卷第77頁參照）：
  (一)系爭年終獎金是否為勞動基準法第2 條第3 款規定之工資？
    應否納入平均工資，據以計算退休金？
  (二)系爭績效獎金是否為勞動基準法第2 條第3 款規定之工資？
    應否納入平均工資，據以計算退休金？
  茲析述如下：
  (一)系爭年終獎金應為勞動基準法第2 條第3 款規定之工資，應
    納入平均工資，據以計算退休金：
    1.按工資，謂勞工因工作而獲得之報酬，包括工資、薪金及
      按計時、計日、計月、計件以現金或實物等方式給付之獎
      金、津貼及其他任何名義經常性給與均屬之。勞動基準法
      第2 條第3 款定有明文。依該款規定，工資係指勞工因工
      作而獲得之報酬，且屬經常性之給與。所謂經常性之給與
      ，只要在一般情形下經常可以領得之給付即屬之，舉凡某
      種給與係屬工作上之報酬，在制度上有經常性者，均得列
      入平均工資以之計算退休金。故勞工因工作所得之報酬，
      倘符合「勞務對價性」及「給與經常性」二項要件時，依
      法即應認定為工資。而於判斷某項給付是否具「勞務對價
      性」及「給與經常性」要件之際，則應依一般社會交易之
      健全觀念以為決定，至於其給付之名稱如何，在非所問。
    2.另勞動基準法施行細則第10條規定：「本法第2 條第3 款
      所稱之其他任何名義之經常性給與，係指左列各款以外之
      給與：(二)獎金：指年終獎金、競賽獎金、研究獎金、發明
      獎金、特殊功績獎金、久任獎金、節約燃料物料獎金及其
      他非經常性獎金」。上開規定固將「年終獎金」排除於勞
      動基準法第2 條第3 款所稱之「其他任何名義之經常性給
      與」之外，惟按勞動基準法第2 條第3 款所稱之「其他任
      何名義之經常性給與」，法令雖無明文解釋，但應指雇主
      非臨時起意且非與工作無關之給與而言，其立法原意在於
      防止雇主對勞工因工作獲得之報酬不以工資之名而改用其
      他名義，故特於該法明定應屬工資，以資保護勞工（行政
      院勞工委員會85年台勞動二字第103252號函意旨參照）。
      而勞動基準法施行細則第10條第2 款固將年終獎金排除於
      經常性給與之列，惟雇主之給付究屬工資抑係該條所定之
      給與，仍應具體認定，不因形式上所用名稱為何而受影響
      （最高法院87年度台上字第2823號判決參照）。即使雇主
      所為之給付項目與該施行細則第10條各款之給付名目相同
      ，亦不得遽認其非屬工資，否則，雇主儘可任意變更工資
      之名目，將各種給付項目均以該細則第10條各款之名目稱
      之，則勞工應得之工資範圍將為雇主片面、任意決定，自
      非公允。從而，縱使雇主之給付項目之名稱與該施行細則
      第10條各款所規定之名稱相同，亦應進一步審查此項給付
      之實質內容，就該給付是否為勞工因提供勞務所獲得之報
      酬而為判斷。
    3.經查：兩造於締約之初，即依兩造不爭執事實(五)所示之系
      爭任職條件，約定被告固定於每半年給付原告相當於1 個
      月本薪之「bonus 」（意指獎金，並未指明係年終獎金）
      ，且不以被告營運狀況良好或有盈餘為給付之前提；且於
      原告任職期間，被告均固定按上開條件履行給付，則原告
      任職之條件，相當於原告每工作6 個月即得領取7 個月之
      薪資，該第7 個月薪資（本薪）之給付，依系爭任職條件
      之約定以觀，顯為兩造勞動契約之一部，被告即有義務給
      付，在制度上及時間上具有經常性，且為原告薪資結構之
      一部分，為原告提供勞務給付所得之對價，顯非偶然發生
      之恩惠性、勉勵性之給與。被告依約給付時，固於薪資明
      細表上載明給付名目為「年中獎金」或「年終獎金」，惟
      其給付名義並不影響其「給付經常性」及「勞務對價性」
      之實質內涵，系爭年終獎金自為勞動基準法第2 條第3 款
      規定之工資（經常性給與），應納入平均工資，據以計算
      退休金。
  (二)系爭績效獎金應為勞動基準法第2 條第3 款規定之工資，應
    納入平均工資，據以計算退休金：
    1.按績效獎金係以勞工達成預定目標而發放，具有因工作而
      獲得之報酬性質，依勞基法第2 條第3 款暨施行細則第10
      條規定，應屬工資範疇，此有行政院勞工委員會77年6 月
      2 日 (77) 臺勞動二字第10305 號函示可供參照。從而，
      績效獎金是否得認定為工資之標準在於：「是否係以勞工
      工作達成預定目標而發放，具有因工作而獲得之報酬性質
      」，並不因該績效獎金是否每年發放，及每年發放金額是
      否相同而影響其確係「勞工因工作而獲得的報酬」之工資
      性質。
    2.經查，甲○○95年度設定之個人當年度欲達成目標項目為
      ：(1)確認所有財務交易符合公司財務政策準則、公司經營
      政策及目標、(2)就RAC 程序與營業部門內部及外部溝通協
      調，確認風險及契約責任已依據公司規定之方式進行系統
      化分析、(3)確認公司保險範圍適當，於事故、竊盜及賠償
      損失狀況下得保障於公司資產及獲利、(4)強化外匯及現金
      預估以避免其減損，並追蹤外匯額度以有效現金管理、(5)
      維持適當信用額度及處理limits margin 並維護與銀行關
      係；丙○○95年度設定之個人當年度欲達成目標項目則為
      ：(1)公司費用審核與分析、(2)OWC(公司週轉金)審 核及分
      析、(3)確認公司資產有效管理，回復暫停之存貨盤點、(4)
      更新財務處權責範圍內之營業政策。有年度績效管理計畫
      （Annual Performance Management） 附卷足憑（本院卷
      第238 頁至第258 頁），由上開年度績效管理計畫所載，
      堪信系爭績效獎金之發放，係以原告達成個人預定工作目
      標為前提之一，性質上顯係因工作而獲得之報酬。
    3.被告雖以：系爭績效獎金之發放併以公司營運亦達預定目
      標為前提，而公司營運目標係以「訂單」、「營收」、「
      營業費用」等業務項目為指標，其達成與非業務人員之原
      告無涉等情詞置辯，並據以主張績效獎金並非原告因工作
      而獲致之報酬云云。惟公司營運目標之達成，端賴各部門
      人員各司其職，公司整體通力合作，業務部門即使招攬訂
      單，如沒有後勤部門充分支援，如財務部門負責資金調度
      與匯兌風險之控管、技術部門負責研發、物料部門負責裝
      機提供服務…等等，公司當無可能對客戶履約、達成業績
      進而獲利。故公司營運目標之達成，係每一位員工在各自
      的崗位上戮力從公付出所致，當不得以原告工作內容並非
      直接從事「訂單」、「營收」、「營業費用」相關之工作
      ，即認公司所訂以業務為主之營運目標之達成，並非原告
      提供勞務之成果。從而被告以績效獎金之發放，前提為公
      司營運目標達成為由，據以抗辯系爭績效獎金為恩惠性給
      付云云，亦非有據。準此，系爭績效獎金係以勞工達成預
      定目標而發放，自為勞動基準法第2 條第3 款規定之工資
      ，應納入平均工資，據以計算退休金。
五、依上說明，甲○○、丙○○之平均工資分別為21萬3,146 元
    、19萬9,399 元，乘以45個基數後，甲○○、丙○○應領之
    退休金分別為959 萬1,570 元、897 萬2,955 元（計算式詳
    附表一）。扣除被告已分別給付原告之退休金636 萬1,515
    元、595 萬6,380 元後，甲○○、丙○○之退休金差額分別
    為323 萬零55元、301 萬6,575 元（計算式詳附表二）。原
    告依兩造勞動契約及勞動基準法第55條之規定，請求被告如
    數給付，即有理由，應予准許。
六、末按給付有確定期限者，債務人自期限屆滿時起，負遲延責
    任；遲延之債務，以支付金錢為標的者，債權人得請求依法
    定利率計算之遲延利息；應付利息之債務，其利率未經約定
    ，亦無法律可據者，週年利率為百分之五。此為民法第229
    條第1 項、第233 條第1 項、第203 條分別明定。另雇主應
    給付勞工之退休金，應自勞工退休之日起30日內給付之，此
    亦為勞動基準法施行細則第29條第1 項所明定。從而，原告
    起訴時，其退休金債權已屆清償期，原告僅請求自起訴狀繕
    本送達翌日即96年10月30日起算之遲延利息，自應併予准許
    。
七、兩造陳明願供擔保，分別聲請宣告假執行及免為假執行。核
    無不合，爰分別酌定相當之擔保金額，併准許之。
八、本件為判決基礎之事證已臻明確，兩造其餘攻擊防禦方法及
    主張舉證，於判決結果不生影響，爰不逐一論駁，附此敘明
    。
九、本件訴訟費用為第一審裁判費6 萬2,875 元，依職權命由被
    告負擔。
十、據上論結，本件原告之訴為有理由，依民事訴訟法第78條、
    第87條第1 項、第390 條第2 項、第392 條，判決如主文。
中    華    民    國    97    年    3     月    28    日
                  民事第二庭  法  官  王怡雯
以上正本證明與原本無異。
如對本判決上訴，應於判決送達後20日內向本院提出上訴狀。
中    華    民    國    97    年    3     月    31    日
                              書記官  鄒文南
附表一：原告退休金之計算方式
一、甲○○部分：
  (一)95年11月至96年4 月，每月薪資（本薪、午餐津貼、交通津
    貼）為14萬1,367 元
  (二)相當於1 個月本薪之年終獎金13萬8,567 元（96年1 月給付
    ）
  (三)績效獎金29萬2,107元（96年3月發放）
  (四)95年11月至96年4月總所得：127萬8,876元
    *141,367 x 6+138,567+292,107=1,278,876
  (五)平均工資：21萬3,146元
    *1,278,876 / 6=213,146
  (六)退休金：平均工資乘以45個基數，為959萬1,570元
    *213,146 x 45=9,591,570
二、丙○○部分：
  (一)95年11月至96年4 月，每月薪資（本薪、午餐津貼、交通津
    貼）為13萬2,364 元
  (二)相當於1 個月本薪之年終獎金12萬9,564 元（96年1 月給付
    ）
  (三)績效獎金27萬2,648 元（96年3 月發放）
  (四)95年11月至96年4月總所得：119萬6,396元
    *132,364 x 6+129,564+272,648=1,196,396
  (五)平均工資：19萬9,399元
    *1,196,396 / 6=199,399
  (六)退休金：平均工資乘以45個基數，為897萬2,955元
    *199,399 x 45=8,972,955
附表二：原告得請求之退休金差額
一、甲○○部分：323萬零55元
    *9,591,570-6,361,515=3,230,055
二、丙○○部分：301萬6,575元
    *8,972,955-5,956,380=3,016,575


司法院資訊處製作；財團法人民間司法改革基金會備份。
